【裁判字號】    91,聲判,63
【裁判日期】    920221
【裁判案由】    聲請交付審判
【裁判全文】
臺灣板橋地方法院刑事裁定                          九十一年度聲判字第六三號
    聲  請  人
    即告訴人    丙○○
                丁○○
    共同代理人  藺超群律師
    被      告  甲○○
                乙○○
右列聲請人因被告涉嫌詐欺案件，不服臺灣高等法院檢察署九十一年度上聲議字第二
二一八號駁回再議之處分（原不起訴處分案號：臺灣板橋地方法院檢察署九十年度偵
字第一四六四八號），聲請交付審判，本院裁定如左：
    主  文
聲請駁回。
    理  由
一、聲請意旨如刑事聲請交付審判狀（附件）所載。
二、按告訴人不服上級法院檢察署檢察長或檢察總長認再議為無理由而駁回之處分者
    ，得於接受處分書後十日內委任律師提出理由狀，向該管第一審法院聲請交付審
    判。法院認為交付審判之聲請不合法或無理由者，應駁回之。刑事訴訟法第二百
    五十八條、第二百五十八條之一及第二百五十八條之三第二項前段分別定有明文
    。
三、本件聲請人即告訴人丙○○、丁○○告訴被告甲○○、乙○○涉嫌詐欺案件，前
    經臺灣板橋地方法院檢察署檢察官認罪嫌不足，而以九十年度偵字第一四六四八
    號為不起訴處分，經告訴人聲請再議後，由臺灣高等法院檢察署檢察長以九十一
    年度上聲議字第二二一八號處分書予以駁回之事實，業經本院依職權調閱上開偵
    查卷宗查明屬實，並有上開不起訴處分書及處分書各一份附卷可稽。乃聲請人仍
    執詞聲請交付審判，惟查：
  （一）按犯罪事實，應依證據認定之，無證據不得推定其犯罪事實；不能證明被告
        犯罪者，應諭知無罪之判決，刑事訴訟法第一百五十四條及第三百零一條第
        一項分別定有明文。次按事實之認定，應憑證據，如未能發現相當證據，或
        證據不足以證明，自不能以推測或擬制之方法為裁判基礎；認定犯罪事實所
        憑之證據，雖不以直接證據為限，間接證據亦包括在內，然無論直接或間接
        證據，其為訴訟上之證明，須於通常一般之人均不致於有所懷疑，而得確信
        其為真實之程度者，始得據之為有罪之認定，倘其證明尚未達到此一程度，
        而有合理之懷疑存在時，即無從為有罪之認定；認定不利於被告之事實，須
        依積極證據，茍積極證據不足為不利於被告事實之認定時，即應為有利於被
        告之認定，更不必有何有利之證據；告訴人之告訴，係以使被告受刑事訴追
        為目的，是其陳述是否與事實相符，仍應調查其他證據以資審認，最高法院
        四十年台上字第八六號、七十六年台上字第四九八六號、三十年上字第八一
        六號及五十二年台上字第一三００號判例分別著有明文。次按詐欺罪以行為
        人意圖不法之所有，以詐術使人將本人或第三人之物交付，或因而得財產上
        不法利益或使第三人得之為構成要件，又所謂以詐術使人交付，必須被詐欺
        人因其詐術陷於錯誤，若其所用方法不能認為詐術，亦不致使人陷於錯誤，
        即不成立該罪（最高法院四十六年台上字第二六○號判例著有明文），民事
        債務當事人間，若有未依債務本旨履行給付之情形，在一般社會經驗而言，
        其原因非一，或係因不可歸責之事由無法給付，或係因合法對抗他造主張抗
        辯而拒絕給付，甚至債之關係成立後，始行惡意遲延給付，皆有可能，非必
        自始即出於無意給付之詐欺犯罪，又刑事被告依法不負自證無罪之義務，自
        難以被告單純債務不履行之狀態，即推定被告自始有不法所有之意圖而施用
        詐術。又刑法上之詐欺取財罪，以行為人意圖為自己或第三人不法之所有，
        施用詐術使人陷於錯誤而交付財物，為其犯罪構成要件；析言之，詐欺罪之
        成立，須加害者有以不法取得財物之意思實施詐術，被害者因其詐術致表意
        有所錯誤，而其結果為財產上之處分，受有損害，始足當之。至於債務人於
        債之關係成立後，如有未依債之本旨履行民事債務之情形，在一般社會經驗
        上可能之原因甚多，縱令是出於惡意不為履行，茍無足以證明債務人於債之
        原因發生時自始即具有不法所有意圖之積極證據，亦僅能令負民事上遲延給
        付責任，尚不得據此違反債信之客觀事態，逕行推定債務人原本即有施詐之
        犯意。
  （二）本件告訴意旨係以被告甲○○、乙○○共同於民國八十七年五月十一日，在
        臺北縣泰山鄉○○街六十五號，以其已與高雄佛光山達成協議，邀請告訴人
        共同開發甲○○所有山坡地，擬籌組總資本額高達新臺幣（下同）十二億元
        之新公司來建設及經營山坡地納骨塔，並表示資金大致招募完成，僅餘百分
        之三股份，約三千六百萬元，誘使告訴人丙○○、丁○○夫妻簽約投資計二
        千四百萬元。至今當初言明成立之公司未成立，該李俊明所有之土地於七十
        九年及八十二年即設定鉅額抵押權，並於八十九年九月一日遭本院查封，顯
        見被告甲○○、乙○○於邀告訴人投資之初，係以投資納骨塔為名，使告訴
        人陷於錯誤，行詐欺之實，因認被告涉有刑法第三百三十九條之詐欺取財罪
        嫌云云。訊據被告甲○○、乙○○均堅決否認有何詐欺取財之犯行，被告甲○○辯稱：是告訴人自願投資的，伊現在仍規劃進行中，且將伊之土地設定
        抵押予告訴人，伊之錢均投資在上開納骨塔投資案，不可能放棄等語；被告
        乙○○則辯稱：是告訴人自願投資的，伊只是告訴告訴人伊弟弟甲○○有此
        投資案，告訴人有興趣，伊沒有經手錢等語。
  （三）被告乙○○、甲○○係兄弟，被告乙○○介紹聲請人即告訴人丙○○、丁○○夫妻投資開發甲○○所有山坡地，並擬籌組新公司來建設及經營山坡地納
        骨塔，而由被告甲○○與告訴人丁○○於八十七年五月十一日簽訂「公司募
        股契約書」，言明被告甲○○已與佛光山協議共同合作經營納骨塔，約定（
        一）被告甲○○所有坐落於臺北縣新莊市○○○段頂坡角小段二八九、二八
        九之三、二九二、二九二之一、二九二之三、二九二之五等六筆地號之土地
        ，總面積一萬四千九百二十五坪，總價款十億（即依公告現值加一點五倍計
        算），預計興建（納骨塔）週轉金二億元，合計新公司總資本額為十二億元
        。（二）告訴人丁○○願依新公司總資本額十二億元，投資三千六百萬元（
        即占公司股權百分之三）。（三）告訴人丁○○繳清股款後，即為公司股東
        ，依法享有公司一切權利及義務。（四）被告甲○○於建築執照核發後三個
        月內辦理土地移轉過戶給新公司。（五）新公司預計於八十七年七月底前申
        請登（記）完成，公司地址設於：泰山鄉○○路三號。嗣並由告訴人丁○○
        陸續交付面額計二千四百萬元之支票共三張予被告甲○○收受，上開土地於
        七十九年、八十二年間即設定抵押，並於八十九年間遭法院查封登記在案等
        情，業據聲請人丙○○、丁○○及被告甲○○、乙○○一致供明在卷，並有
        被告甲○○所提之八十七年四月二十九日被告甲○○與佛光山之協議書、告
        訴人所提之簡介、「公司募股契約書」、上開土地之土地登記簿謄本各一份
        及土地鑑定資料三紙附卷可稽。又被告甲○○確有申請開發興建靈骨塔之事
        實，亦有內政部營建署及臺北縣政府之函件可證。且依偵查卷所附被告所提
        之支出明細二紙、不動產買賣契約書二份、支票六紙、收據一紙、委託合約
        書、臺北縣政府工務局函一紙觀之，其上載明土地款八百萬元、撤銷查封款
        九百萬元、建築規劃五百萬元，公司營運費、其他雜費二百餘萬元，經核並
        無不合理之處，均足認被告確有投資開發上開土地，建設及經營山坡地納骨
        塔之行為。況依上開「公司募股契約書」，其上既已明載計價十億元之土地
        地號，聲請人即可自行查證，難認被告有施用詐術。至證人陳重光雖於檢察
        官偵查中到庭結證「第三次只有與乙○○見面，乙○○說股東都找好了，公
        司執照快下來，案子快推出了，聲請人股份為百分之三，當時甲○○不在場
        ，第四次甲○○有在場，只看模型」等語，惟查此部分縱然屬實，亦屬被告
        乙○○於締約前之邀約行為，若聲請人認此為決定其是否投資入股之重要事
        項，衡情聲請人即應向被告甲○○、乙○○查明，並請其提出相關資料供憑
        信，斷不可能僅依被告乙○○之片面所言，即決定投資三千六百萬元之股款
        ，是聲請人於締約時被告甲○○、乙○○是否以此騙聲請人入股，仍待商榷
        ，自難認係被告甲○○、乙○○以招募資金已大致完成，僅餘百分之三股份
        ，使聲請人陷於錯誤而入股。綜上所陳，尚難執此認定被告有不法所有之意
        圖或施用詐術之行為，且本件聲請人之簽訂上開契約亦無陷於錯誤之情形。
  （四）末按，在交付審判案件之程序中，法院所得調查審認之證據，其範圍以偵查
        中曾顯現者為限，不可就聲請人新提出之證據再為調查，亦不可蒐集偵查卷
        以外之證據，臺灣高等法院九十一年四月二十五日第一次刑事庭庭長法律問
        題研究會議決議，亦宣示相同意旨，可供參考。本件聲請人既非因被告施用
        詐術，致其陷於錯誤，而交付財物二千四百萬元，其理由業如前述，則聲請
        意旨指謫迄無被告甲○○與與高雄佛光山達成協議之證明；被告甲○○、乙○○以欲成立新公司騙告訴人投資入股，實際上，根本無成立新公司之計劃
        與事實；被告甲○○、乙○○隱匿上開土地已設定高額抵押之事，且上開土
        地迄未整地開發；被告向告訴人誆稱十二億資金均已大致募集完成，僅餘三
        千六百萬元可供告訴人認購，以取得告訴人之信任一節，業經證人陳重光於
        檢察官偵查中到庭結證屬實，原處分置而未論，復未調查有無其他投資人；
        被告甲○○、乙○○未就所提之支出明細，進一步提出支出契約、發票、收
        據等證明等，對於被告所涉本件詐欺取財犯行之成立與否，已無影響，均無
        調查之必要。
四、綜上所陳，原偵查、再議機關依偵查所得證據認被告犯罪嫌疑不足，而先後為不
    起訴處分及再議駁回處分，核無不合。聲請人猶執詞指摘不起訴及駁回再議等處
    分為不當，聲請交付審判，即無理由，應予駁回。
五、依刑事訴訟法第二百五十八條之三第二項前段裁定如主文。
中      華      民      國    九十二    年      二      月    二十一    日
                                  臺灣板橋地方法院刑事第一庭
                                      審判長法官  胡  堅  勤
                                            法官  李  君  豪
                                  法官  楊  千  儀
右正本證明與原本無異。
不得抗告。
                                          書記官  吳  河  東
中      華      民      國    九十二    年      二      月    二十一    日


司法院資訊處製作；財團法人民間司法改革基金會備份。
